【裁判字號】    97,訴,268
【裁判日期】    970910
【裁判案由】    償還公費
【裁判全文】
高雄高等行政法院判決
                                       97年度訴字第268號
                              .
原      告  海軍軍官學校
代  表  人  甲○○  校長
訴訟代理人  鍾義  律師
被      告  乙○○
            丙○○
上列當事人間償還公費事件，原告提起行政訴訟，本院判決如下
：
    主  文
原告之訴駁回。
訴訟費用由原告負擔。
    事實及理由
壹、程序部分：
    被告乙○○經合法通知，未於言詞辯論期日到場，核無行政
    訴訟法第218條準用民事訴訟法第386條所列各款情形，爰依
    原告之聲請，由其一造辯論而為判決，先此敘明。
貳、實體部分：
一、緣被告乙○○於民國75年8月18日經考試錄取自願就讀中正
    國防幹部預備學校（下稱中正預校），繼於78年升讀原告學
    校，惟於82年2月18日因違犯校規，累積記三大過，經原告
    依海軍軍官學校學生修業規定第44條第2款規定，核定予以
    開除學籍，並自82年2月18日生效。嗣原告乃依行為時「國
    軍各軍事學校退學開除學生賠償費用辦法」（下稱賠償費用
    辦法），請求被告賠償在校期間之各項費用計新台幣（下同
    ）641,416元。另被告丙○○於被告乙○○入學中正預備校
    時書立保證書，擔保被告乙○○在校就讀期間，如因意志不
    堅、成績未不及格中途退學或因案開除學籍，願負責賠償在
    校期間一切費用。詎被告乙○○於82年間遭開除退學時除繳
    納頭期款30,416元外，尚欠611,000元，迄未繳納，原告遂
    提起本件行政訴訟。
二、原告起訴意旨略謂：
（一）按人民與中央或地方機關間，因公法上原因發生財產上給
      付，得提起給付訴訟，行政訴訟法第8條第1項定有明文。
      次按行政機關基於其法定職權，為達特定之行政上目的，
      於不違反法律規定之前提下，自得與人民約定提供某種給
      付，並使接受給付者負合理之負擔或其他公法上對待給付
      之義務，而成立行政契約關係。又行政契約，本法未規定
      者，準用民法相關之規定，行政程序法第149條亦有明文
      。另依民法第233條第1項前段及第203條規定：「遲延之
      債務，以支付金錢為標的者，債權人得請求依法定利率計
      算之遲延利息。」「應付利息之債務，其利率未經約定，
      亦無法律可據者，週年利率為百分之5。」。
（二）次按國軍各軍事學校招考入學之學生可享受公費及軍官養
      成教育，於畢業後取得軍官任用資格，惟學生在校期間如
      遭退學或開除學籍者，應賠償其在校期間之費用，國防部
      就有關之賠償事宜訂有上開賠償費用辦法，該辦法係主管
      機關為確保國家培養軍事人才之目的及財政支出之合理性
      而訂立，作為自願接受公費軍事教育學生訂立行政契約之
      準據，亦與法律規定無違，本件自得適用(司法院釋字第3
      48號解釋參照)。
（三）查被告乙○○是於75年8月18日經考試錄取自願就讀中正
      預校，後於78年升讀原告官校，惟於82年2月18日因違犯
      校規，累積記三大過，乃由原告依本校學生修業規定第44
      條第2款規定予以開除學籍，則被告乙○○本於契約之法
      律關係，自應依據賠償費用辦法規定，負賠償在校期間費
      用之責。
（四）關於本件應返還公費之金額：
   1、按依賠償費用辦法第2條規定：「賠償在校費用之標準如
      左：1、薪餉自入學之日起至核定退學或開除學籍之日止
      ，就已發之全部數額計算之。2、主副食品價款自入學之
      日起至核定退學或開除學籍之日止，依每月給與定量，照
      退學或開除學籍時規定價格折算之。3、服裝費自入學之
      日起至核定退學或開除學籍之日止，依實際領用給與品種
      數量，照退學或開除學籍時之新品規定價格折算之。如為
      貸與品，應按規定收繳，倘有欠繳者，照退學或開除學籍
      時之新品規定價格折算之。4、教育訓練費，自入學之日
      起至核定退學或開除學籍之日止，以教育階層及各班次之
      人年教育經費基準核算之。退學或開除學籍學生之家長為
      軍公教人員時，其領有眷補費及實物補給（代金）者，應
      在賠償費用中扣除其應得之眷補費及實物補給費。」查此
      規定乃原告與被告乙○○間行政契約內容之一部分，故關
      於被告乙○○應返還公費之金額，即應依此規定為依據。
   2、查本件原告請求被告賠償之項目及金額分別為教育訓練費
      83,180元、薪餉485,236元、副食費164,886元、服裝費3,
      206元、獎學金22,670元，總計759,178元。上列獎學金，
      係由國防部依據「國軍軍事學校學生教育補助費給與標準
      」核列預算，按上、下學期，每年發給二次予在學之軍校
      學生，以作為其教育訓練給與之一部，其與一般因成績優
      秀，合乎各種獎學金辦法而給與之獎學金性質並不相同，
      故其性質仍屬國軍軍事學生教育訓練費用之一部。惟被告
      乙○○之家長係公務人員，按規定扣除其應得之眷補及實
      物補給費46,942元，教育補助費70,820元，實際應賠償在
      校金額為641,416元，此有原告開除學生賠償表可稽。另
      被告乙○○遭開除學籍時，除於82年2月24日賠償頭期款
      項計30,416元外，尚欠611,000元迄未給付。
（五）末查，被告丙○○於78年12月3日為被告乙○○簽立「入
      學保證書」載明：「具保證書人丙○○今擔保學生乙○○
      在海軍軍官學校肄業，在校期間，如意志不堅或成績不及
      格中途退學或因案開除學籍，保證人願負責賠償在校期間
      一切費用，謹此保證。」惟依其文義內容，應非屬保證或
      人事保證關係，而係另與原告訂立償還公費契約。按稱保
      證，謂當事人約定一方於他方之債務人不履行債務時，由
      其代負履行責任之契約。又稱人事保證者，謂當事人約定
      一方於他方受僱人將來因職務上之行為而應對他方為損害
      賠償時，由其代負賠償責任之契約。民法第739條及第756
      條之1定有明文。故被告丙○○所簽之入學保證書，其雖
      有保證書之字樣，惟其文義既為「如意志不堅或成績不及
      格中途退學或因案開除學籍，保證人願負連帶賠償責任，
      賠償在校期間一切費用．．．謹此保證。」按解釋意思表
      示，應探求當事人之真意，不得拘泥於所用之辭句。查此
      保證書之文義既係約定於學生有中途退學或因案開除學籍
      ，保證人即應負責賠償在校期間一切費用，而非約定「如
      學生不能賠償時，保證人願代為賠償」，自與民法上所規
      定之保證關係態樣不符，不能因其辭句有「保證」之字樣
      ，即認成立保證關係。
（六）由上揭保證書之文義，應認係被告丙○○與原告成立之償
      還公費契約約定，於被告乙○○「意志不堅或成績不及格
      中途退學或因其他原因開除學籍」之時，即負返還在校一
      切費用之責任；被告丙○○就此項償還義務而言，為主債
      務人非保證人，與被告乙○○之賠償義務，乃因分別不同
      之法律關係而生，惟其債務原屬同一目的，但本於分別之
      發生原因，各負全部給付之義務，因其中債務人為給付，
      他債務人即免其責任，故屬不真正連帶債務。綜上，被告
      二人就原告請求之標的，屬不真正連帶債務，並聲明求為
      判決被告應給付原告611,000元及均自起訴狀繕本送達翌
      日起至清償日止，按年息百分之5計算之利息。如被告一
      人已為清償，另一被告免除其給付。
三、被告乙○○經合法通知未於言論辯論期日到場，亦未具狀為
    任何聲明或陳述；被告丙○○則以：其子乙○○讓國家管理
    7年，為何其子犯錯，原告均未通知伊處理？又原告通知伊
    其子被開除，伊至學校時，也未見到其子，伊不知其子犯了
    何法，伊現在年老了，連吃飯都成問題，那有錢賠償原告等
    語，並聲明求為判決駁回原告之訴。
四、按「公法上之請求權，除法律有特別規定外，因5年間不行
    使而消滅。公法上請求權，因時效完成而當然消滅。前項時
    效，因行政機關為實現該權利所作成之行政處分而中斷。」
    「民法總則施行前之法定消滅時效已完成者，其時效為完成
    。民法總則施行前之法定消滅時效，其期間較民法總則所定
    為長者，適用舊法，但其殘餘期間，自民法總則施行日起算
    ，較民法總則所定時效期間為長者，應自施行日起，適用民
    法總則。」行政程序法第131條及民法總則施行法第18條分
    別定有明文。查於行政程序法90年1月1日施行前，關於公法
    上不當得利返還請求權之時效期間，基於實體從舊原則，固
    無行政程序法第131條第1項規定之適用，並因公法無性質相
    類之規定，而應類推適用民法第125條一般時效即15年之規
    定；惟此類推適用之時效期間，若自行政程序法施行日起算
    ，其殘餘期間較行政程序法第131條第1項所定5年時效期間
    為長者，參諸前述民法總則施行法第18條規定意旨，即應自
    行政程序法施行日起，適用行政程序法第131條第1項關於5
    年時效期間之規定，俾得兼顧行政程序法規定時效期間為5
    年之目的，以使法律秩序趨於一致（最高行政法院96年度判
    字第914號判決意旨可資參照）。又按行政程序法施行前，
    所發生公行政對人民之公法上請求權，固應類推適用民法關
    於時效期間之規定，然其時效完成之法律效果則應為權利當
    然消滅，而非僅發生義務人得為拒絕給付之抗辯，亦有最高
    行政法院95年8月22日庭長法官聯席會議決議可參。
五、本件被告乙○○於75年8月18日經考試錄取自願就讀中正預
    校，繼於78年升讀原告學校，惟於82年2月18日因違犯校規
    ，累積記三大過，經原告依海軍軍官學校學生修業規定第44
    條第2款規定，核定予以開除學籍，並自82年2月18日生效。
    嗣原告乃依賠償費用辦法，請求被告賠償在校期間之各項費
    用計641,416元。另被告丙○○於被告乙○○入學中正預備
    校時書立保證書，擔保被告乙○○在校就讀期間，如因意志
    不堅、成績未不及格中途退學或因案開除學籍，願負責賠償
    在校期間一切費用。詎被告於82年間遭開除退學時除繳納頭
    期款30,416元外，尚欠611,000元，迄未繳納等情，業據原
    告陳明在卷，並有被告乙○○入學志願書、原告82年2月18
    日82志行字第0417號令、開除學生名冊及開除學生賠償表影
    本附本院卷可稽，應堪認定。
六、惟依原告主張之事實，縱認其對被告存有因行政契約所生賠
    償請求權，係因原告以前揭82年2月18日82志行字第0417號
    令核定開除被告乙○○之學籍，並於同日生效，而應依上開
    賠償費用辦法第1條與第2條規定，賠償在校期間各項費用。
    然原告主張之本件給付請求權顯係發生於行政程序法施行（
    即90年1月1日）前，是依上開說明，當時就公法上請求權之
    消滅時效期間問題，法律尚無明文規定，而應類推適用民法
    第125條規定，其消滅時效應為15年；然自行政程序法施行
    日起，其原15年時效所殘餘之期間，既較行政程序法第131
    條第1項所定5年時效期間為長，則依上開所述，自行政程序
    法90年1月1日施行起，即應適用行政程序法第131條第1項之
    5年時效期間，亦即本件原告對被告之公法上不當得利返還
    請求權時效，除有行政程序法規定之中斷等事由外，原應至
    94年12月31日屆滿，惟因當日係星期六之休息日，翌日則為
    星期日，則參諸民法第122條：「於一定期日或期間內，應
    為意思表示或給付者，其期日或其期間之末日，為星期日、
    紀念日或其他休息日時，以其休息日之次日代之。」之規定
    ，即延至95年1月2日屆滿，惟原告遲至96年12月4日始提起
    本件行政訴訟（此有加蓋臺中高等行政法院收文日期章之原
    告起訴狀附卷可稽），請求被告賠償相關之費用支出，參諸
    上揭規定及最高行政法院95年8月22日庭長法官聯席會議決
    議，其請求權時效業已完成，且是項請求權利為當然消滅，
    而不得再為本件請求。
七、綜上所述，原告依據行政契約之法律關係，請求被告應給付
    原告611,000元，及自起訴狀繕本送達翌日起至清償日止，
    按年息5%計算之利息，且如被告一人已為給付，則另一被告
    免除其給付云云，為無理由，應予駁回。又本件事證已臻明
    確，兩造其餘攻擊防禦方法與判決結果不生影響，爰不逐一
    論述，附此說明。
八、據上論結，本件原告之訴為無理由，依行政訴訟法第195條
    第1項後段、第98條第1項前段、第218條、民事訴訟法第385
    條第1項前段，判決如主文。
中    華    民    國    97    年      9    月   10    日
          高雄高等行政法院第三庭
                      審判長法官  邱  政  強
                            法官  李  協  明
                            法官  詹  日  賢
以上正本係照原本作成。
如不服本判決，應於判決送達後20日內向本院提出上訴書狀，其
未表明上訴理由者，應於提起上訴後20日內向本院提出上訴理由
書（須按對造人數附繕本）；如於本判決宣示或公告後送達前提
起上訴者，應於判決送達後20日內補提上訴理由書（須附繕本）
。未表明上訴理由者，逕以裁定駁回。
中    華    民    國    97    年      9    月   10    日
                          書記官  宋  鑠  瑾


司法院資訊處製作；財團法人民間司法改革基金會備份。
